【裁判字號】    97,訴,116
【裁判日期】    970730
【裁判案由】    偽造有價證券
【裁判全文】
臺灣雲林地方法院刑事判決               97年度訴字第116號
公  訴  人  臺灣雲林地方法院檢察署檢察官
被      告  乙○○
指定辯護人  本院公設辯護人  丙○○
被      告  甲○○
指定辯護人  林永山律師
上列被告等因偽造有價證券案件，經檢察官提起公訴（96年度偵
字第858 號、96年度偵字第2953號），本院判決如下：
    主  文
乙○○共同犯偽造有價證券罪，處有期徒刑壹年拾月，緩刑伍年
。偽造之「丁○」印章壹枚、偽造之票號727457號本票上關於共
同發票人「丁○」之印文貳枚、署押壹枚均沒收之。
甲○○共同犯偽造有價證券罪，處有期徒刑壹年柒月，緩刑肆年
。偽造之「丁○」印章壹枚、偽造之票號727457號本票上關於共
同發票人「丁○」之印文貳枚、署押壹枚均沒收之。
    事  實
一、乙○○於民國93年8 月6 日，前往於雲林縣虎尾鎮○○路○
    段168 巷51號甲○○住處，向甲○○借款新臺幣（下同）5
    萬元。甲○○認為乙○○先前部分借款金額未還，信用不佳
    ，乃要求其簽發面額20萬元之本票（票據號碼727457號，未
    載到期日，面額20萬元係包含本次及先前向甲○○借款之部
    分金額）1 紙，作為借款之擔保，惟恐本票無法兌現，明知
    未事先徵得乙○○之妻丁○（已於95年9 月26日與乙○○離
    婚）同意，竟要求乙○○將丁○列為共同發票人。張文進為
    順利向甲○○借得5 萬元，即與甲○○共同基於意圖供行使
    之用之犯意聯絡，先由乙○○當場在上開本票發票人欄上偽
    簽「丁○」之署名1 枚，並將上開本票留置在上開甲○○住
    處，再由乙○○於不詳時間、地點，利用不知情之不詳刻印
    行代刻「丁○」之印章1 枚後，於同年月8 日或9 日，持往
    上開甲○○住處，在上開本票發票欄上蓋用偽刻之「丁○」
    印章而得印文2 枚，表示丁○願共同與乙○○承擔本票發票
    人責任之意，並交付甲○○，以為借款之擔保，足以生損害
    於丁○。嗣乙○○向甲○○所借款項未能如期償還，甲○○
    遂另於95年間持上開偽造之本票向本院聲請裁定准予強制執
    行而行使之，經本院以95年度票字第134 號民事裁定准予強
    制執行，丁○因此獲悉上情，並向本院對甲○○提出確認本
    票債權不存在之訴，經本院虎尾簡易庭法官於審理中發現上
    開情事，旋向臺灣雲林地方法院檢察署告發，而查悉上情。
二、案經本院函送臺灣雲林地方法院檢察署檢察官偵查起訴。
    理  由
壹、程序部分：
    按被告以外之人於審判外之言詞或書面陳述，除法律有規定
    者外，不得作為證據，刑事訴訟法第159 條第1 項定有明文
    。次按被告以外之人於審判外之陳述，雖不符刑事訴訟法第
    159 條之1 至之4 之規定，而經當事人於審判程序同意作為
    證據，法院審酌該言詞陳述或書面陳述作成時之情況，認為
    適當者，亦得為證據；當事人、代理人或辯護人於法院調查
    證據時，知有同法第159 條第1 項不得為證據之情形，而未
    於言詞辯論終結前聲明異議者，視為有前項之同意，同法第
    159 條之5 定有明文。本件檢察官所舉所有書面及言詞陳述
    之證據能力，業經被告乙○○、甲○○及渠等辯護人於本院
    行準備程序時表明同意列為證據，本院審酌該等供述證據之
    取得過程並無瑕疵，與本件待證事實間復具有相當之關聯性
    ，以之為本件證據尚無不當，自得採為證據。
貳、實體部分：
一、認定犯罪事實所憑之證據及理由：
    上揭犯罪事實，業據被告乙○○、甲○○均坦承不諱，並據
    證人丁○證述綦詳，復有偽造之本票影本、本院虎尾簡易庭
    民事判決等各1 份在卷可稽，足認被告2 人自白均與事實相
    符，堪予採信。本件事證已臻明確，被告2 人犯行均堪認定
    ，自應依法論科。
二、論罪科刑部分：
  (一)按行為後法律有變更者，適用行為時之法律，但行為後之法
    律有利於行為人者，適用最有利於行為人之法律，刑法第2
    條第1 項定有明文。此條規定係規範行為後法律變更所生新
    舊法律比較適用之準據法，本身尚無新舊法比較之問題，於
    新法施行後，應一律適用新法第2 條第1 項之規定，為「從
    舊從輕」之比較。又新舊刑法關於刑之規定，雖同採從輕主
    義，惟比較時仍應就罪刑有關共犯、未遂犯、想像競合犯、
    牽連犯、連續犯、結合犯，以及累犯加重、自首減輕暨其他
    法定加減原因（如身分加減）與加減比例等一切情形，綜其
    全部罪刑之結果而為比較（最高法院95年第8 次刑事庭會議
    決議參照）。次按刑法第2 條第1 項所稱「適用」，係指完
    整性之適用，與「準用」係依其性質而為選擇性之應用者不
    同，是比較新舊法適用法律時，應就罪刑有關之一切情形，
    比較其全部之結果而為整體之適用，不能割裂而分別適用新
    舊法律（最高法院88年臺非字第31號判決要旨參照）。本件
    涉及新舊刑法比較及法律之適用，詳如附表所示，以適用修
    正前之相關刑罰法律，對被告較為有利。
  (二)被告乙○○偽造上開本票之犯行，及被告王永征偽造上開本
    票復持以行使之犯行，均係犯刑法第201 條第1 項之偽造有
    價證券罪。被告甲○○偽造有價證券後復持以行使，行使之
    低度行為，應為偽造之高度行為所吸收，不另論罪。又被告
    2 人係利用不知情之不詳刻印行偽造「丁○」印章1 枚，均
    為間接正犯。渠等偽造「丁○」印章、偽造「丁○」署押、
    印文之犯行，均屬上開偽造有價證券之部分行為，均不另論
    罪。再起訴事實雖未敘及被告甲○○另於95年間持上開偽造
    之本票，向本院聲請裁定准予強制執行而行使之犯行，然該
    部分事實與已起訴之偽造有價證券事實有實質上一罪關係，
    自為起訴效力所及，是基於審判不可分原則，本院應併予審
    究，附此敘明。
  (三)被告乙○○、甲○○就上開偽造有價證券之犯行，有犯意聯
    絡及行為分擔，均為共同正犯。
  (四)按犯罪之情狀顯可憫恕，認科以最低度刑仍嫌過重者，得酌
    量減輕其刑，刑法第59條定有明文。考其立法理由：科刑時
    原即應依刑法第57條規定審酌一切情狀，尤應注意該條各款
    所列事項，以為量刑標準，本條所謂「犯罪之情狀可憫恕」
    ，自係指裁判者審酌第57條各款所列事項以及其他一切與犯
    罪有關之情狀之結果，認其犯罪足堪憫恕者而言，即必於審
    酌一切之犯罪情狀，在客觀上顯然足以引起一般同情，認為
    縱予宣告法定最低刑度猶嫌過重者，始有其適用（參見最高
    法院38年臺上字第16號、45年臺上字第1165號、51年臺上字
    第899 號判例)。 參酌被告乙○○、甲○○因一時失慮，擅
    自偽造以被害人丁○為共同發票人之本票1 紙，渠等犯後均
    已坦承不諱，並取得被害人丁○之原諒，又上開偽造之本票
    金額為20萬元，數額非鉅，且該紙本票並未流通於金融市場
    ，對於交易秩序影響不深，而本罪之法定最輕本刑為3 年以
    上有期徒刑，情輕法重，在客觀上顯足以引起一般同情，本
    院基於衡平原則，認為雖科以法定最輕刑度猶嫌過重，是其
    犯罪之情狀尚堪憫恕，爰依修正後刑法第59條之規定，均酌
    減其刑。
  (五)爰審酌被告乙○○、甲○○5 年以內未曾受有期徒刑以上刑
    之宣告，有臺灣高等法院被告前案紀錄表2 份在卷可按，素
    行均良好，而被告乙○○為順利借得款項，被告甲○○為使
    債權獲得擔保，均一時失慮而罹本案，渠等犯後均坦承不諱
    ，且被害人丁○已表示願意原諒被告2 人，及渠等生活智識
    、犯罪之動機、目的、手段、所生危害暨被告乙○○負責偽
    刻印章、偽造印文、署押，情節較重等一切情狀，分別量處
    如主文所示之刑，以示懲儆。
  (六)本院就被告乙○○、甲○○偽造有價證券犯行，各宣告為有
    期徒刑1 年10月、1 年7 月，已逾有期徒刑1 年6 月，依中
    華民國96年罪犯減刑條例第3 條第1 項第15款規定，不得減
    刑，併予說明。
  (七)查被告乙○○、甲○○5 年以內均未曾受有期徒刑以上刑之
    宣告，有前開被告前案紀錄表2 份在卷可按，渠等因一時失
    慮，偶罹刑典，事後均已坦承犯行，深具悔意，且被害人丁
    ○於本院審理時亦表明願意原諒被告2 人（見本院卷第46頁
    ），本院認被告乙○○、甲○○2 人經此偵、審程序及罪刑
    之宣告，當知所警惕而無再犯之虞，因認其所宣告之刑，以
    暫不執行為適當，爰分別諭知緩刑5 年、4 年，以啟自新。
  (八)按偽造之本票固應依刑法第205 條規定宣告沒收，惟如發票
    人有2 人以上，其中僅部分發票人係偽造，對於真正發票人
    部分並非無效，自不得沒收，而票據權利之行使與票據本身
    不能分離，於此情形法院為沒收之宣告時，僅諭知偽造部分
    （即偽造發票人部分）沒收即可，不得將該紙票據全部宣告
    沒收，剝奪合法持有人對於真正發票人之權利（最高法院93
    年度臺上字第2811號判決參照）。查本件本票之發票人除被
    害人丁○外，另有發票人被告乙○○，揆諸前揭判決意旨，
    上開偽造本票對於真正發票人被告乙○○部分並非無效，自
    不得就偽造之本票沒收，爰依刑法第205 條規定僅宣告偽造
    發票人「丁○」部分沒收之，即僅就上開本票正面偽造之「
    丁○」印文2 枚、署押1 枚沒收之。再偽造之「丁○」印章
    1 枚，雖未扣案，惟不能證明已滅失，應依刑法第219 條規
    定宣告沒收之。
參、應適用之法條：
  (一)刑事訴訟法第299條第1項前段。
  (二)刑法第2 條第1 項前段、第28條（修正前）、第201 條第1
    項、第59條、第74條第1 項第1 款、第205 條、第219 條。
  (三)刑法施行法第1 條之1。
本案經檢察官江柏青到庭執行職務
中    華    民    國    97    年    7     月    30    日
            刑事第六庭  審判長法  官  廖國勝
                              法  官  李秋瑩
                              法  官  黃楹榆
以上正本證明與原本無異
如不服本判決，應於判決送達後10日內，向本院提出上訴狀。 (
須附繕本)
                              書記官  李雅怡
中    華    民    國    97    年    7     月    30    日
附錄本案所犯法條：
刑法第201條：
意圖供行使之用，而偽造、變造公債票，公司股票或其他有價證
券者，處3年以上10年以下有期徒刑，得併3千元以下罰金。
行使偽造、變造之公債票、公司股票或其他有價證券或意圖供行
使之用收集或交付於人者，處1 年以上7 年以下有期徒刑，得併
科3千元以下罰金。
附表：
┌────────┬────────┬────────┬─────────┐
│法        條    │修正前規定      │修正後規定      │新舊法之適用      │
├────────┼────────┼────────┼─────────┤
│刑法第201 條第1 │刑法第33條第5款 │刑法第33條第5款 │(一)適用舊法。      │
│項之偽造有價證券│規定：「罰金：1 │規定：「罰金：新│(二)本件被告所犯刑法│
│罪，法定本刑關於│元以上。」      │臺幣1,000 元以上│  第201 條第1 項之│
│得併科罰金刑最低│                │，以百元計算之。│  偽造有價證券罪，│
│額部分：刑法第33│                │」              │  法定本刑關於得併│
│條第5 款        │                │                │  科罰金刑最低額部│
│                │                │                │  分，經比較新舊法│
│                │                │                │  結果，修正後刑法│
│                │                │                │  第33條第5 款所定│
│                │                │                │  罰金最低額較舊法│
│                │                │                │  所定罰金最低額為│
│                │                │                │  重，自以修正前刑│
│                │                │                │  法較有利於被告。│
├────────┼────────┼────────┼─────────┤
│刑法第201 條第1 │1.罰金罰鍰提高標│刑法施行法第1 條│查刑法第201 條第1 │
│項法定本刑關於罰│  準條例第1 條前│之1 規定：「中華│項規定自72年6 月26│
│金刑貨幣單位部分│  段規定：「依法│民國94年1 月7 日│日迄今未修正，其罰│
│                │  律應處罰金、罰│刑法修正施行後，│金之法定刑為「3,00│
│                │  鍰者，就其原定│刑法分則編所定罰│0 元」（貨幣單位為│
│                │  數額得提高為2 │金之貨幣單位為新│「銀元」），依罰金│
│                │  倍至10倍。」  │臺幣。94年1 月7 │罰鍰提高標準條例第│
│                │2.現行法規所定貨│日刑法修正時，刑│1條 前段規定罰金刑│
│                │  幣單位折算新臺│法分則編未修正之│提高10倍，再依現行│
│                │  幣條例第2條規 │條文定有罰金者，│法規所定貨幣單位折│
│                │  定：「現行法規│自94年1 月7 日刑│算新臺幣條例規定折│
│                │  所定金額之貨幣│法修正施行後，就│算，即為「新臺幣90│
│                │  單位為圓、銀元│其所定數額提高為│,000 元 」。又於刑│
│                │  或元者，以新臺│30倍。但72年6 月│法施行法第1 條之1 │
│                │  幣元之3倍折算 │26日至94年1 月7 │施行日（即95年7 月│
│                │  之。」        │日新增或修正之條│1 日）後，刑法分則│
│                │                │文，就其所定數額│所定罰金之貨幣單位│
│                │                │提高為3 倍。」  │改為「新臺幣」，就│
│                │                │                │其所定數額提高30倍│
│                │                │                │，罰金額度亦為「新│
│                │                │                │臺幣90,000元 」， │
│                │                │                │ 是刑法施行法第1條│
│                │                │                │之1 施行後，罰金刑│
│                │                │                │貨幣單位雖有「新臺│
│                │                │                │幣」之更易，惟適用│
│                │                │                │結果之罰金額度則無│
│                │                │                │二致，就罰金法定刑│
│                │                │                │提高之「刑罰權規範│
│                │                │                │內容」並無利或不利│
│                │                │                │之變更，另揆諸刑法│
│                │                │                │施行法第1 條之1 之│
│                │                │                │立法說明，該條文第│
│                │                │                │2 項係「考量新修正│
│                │                │                │之刑法施行後，不再│
│                │                │                │適用『現行法規所定│
│                │                │                │貨幣單位折算新臺幣│
│                │                │                │條例』，為使罰金數│
│                │                │                │額趨於一致，避免衍│
│                │                │                │生新舊法比較適用問│
│                │                │                │題，以緩和實務適用│
│                │                │                │法律之衝擊之前提下│
│                │                │                │，規定第2 項如上」│
│                │                │                │，顯見刑法施行法第│
│                │                │                │1條 之1 第2 項增訂│
│                │                │                │後，自無再與「現行│
│                │                │                │法規所定貨幣單位折│
│                │                │                │算新臺幣條例」、「│
│                │                │                │罰金罰鍰提高標準條│
│                │                │                │例」比較新舊法適用│
│                │                │                │之必要（參照最高法│
│                │                │                │院96年度臺上字第14│
│                │                │                │64號判決）。      │
├────────┼────────┼────────┼─────────┤
│刑法第28條共同正│二人以上共同實施│二人以上共同實行│(一)適用新法。      │
│犯              │犯罪之行為者，皆│犯罪之行為者，皆│(二)刑法第28條共同正│
│                │為正犯。        │為共犯。        │  犯之範圍，修正前│
│                │                │                │  刑法第28條規定：│
│                │                │                │  「二人以上共同實│
│                │                │                │  施犯罪之行為者，│
│                │                │                │  皆為正犯」，修正│
│                │                │                │  施行後規定：「二│
│                │                │                │  以上共同實行犯罪│
│                │                │                │  之行為者，皆為正│
│                │                │                │  犯。」已修正限縮│
│                │                │                │  於共同實行犯罪行│
│                │                │                │  為者始成立共同正│
│                │                │                │  犯，排除陰謀共同│
│                │                │                │  正犯、預備共同正│
│                │                │                │  犯之適用，新舊法│
│                │                │                │  就共同正犯之範圍│
│                │                │                │  ，既有變動，自屬│
│                │                │                │  行為後法律有變更│
│                │                │                │  ，而非僅屬文字修│
│                │                │                │  正，有新舊法比較│
│                │                │                │  適用之問題，因新│
│                │                │                │  法對被告並非較為│
│                │                │                │  有利，依刑法第2 │
│                │                │                │  條第1 項前段規定│
│                │                │                │  ，應適用修正前刑│
│                │                │                │  法第28條規定（參│
│                │                │                │  照最高法院97年度│
│                │                │                │  臺上第1622號判決│
│                │                │                │  ）。            │
├────────┼────────┼────────┼─────────┤
│刑法第59條酌減其│犯罪之情狀可憫恕│犯罪之情狀顯可憫│(一)適用新法。      │
│刑              │者，得酌量減輕其│恕，認科以最低度│(二)為法院就刑之裁量│
│                │刑。            │刑仍嫌過重者，得│  及酌減審認標準之│
│                │                │酌量減輕其刑。  │  明文化，非屬法律│
│                │                │                │  之變更，無現行刑│
│                │                │                │  法第2條 第1 項之│
│                │                │                │  適用，應直接適用│
│                │                │                │  新法（最高法院95│
│                │                │                │  年度第8 次刑事庭│
│                │                │                │  會議決議參照）。│
├────────┼────────┼────────┼─────────┤
│刑法第67條罰金之│刑法第68條規定：│刑法第67條規定：│罰金法定刑之減輕範│
│減輕            │「拘役或罰金加減│「有期徒刑或罰金│圍變更，因屬刑罰權│
│                │者，僅加減其最高│加減者，其最高度│科刑規範之變更，於│
│                │度」            │及最低度同加減之│處斷時自有新舊法比│
│                │                │」              │較輕重必要：      │
│                │                │                │(一)適用舊法。      │
│                │                │                │(二)比較修正前後之規│
│                │                │                │  定，以修正後規定│
│                │                │                │  罰金減輕者，最低│
│                │                │                │  度刑同減之，較有│
│                │                │                │  利於被告。惟因刑│
│                │                │                │  法修正前，關於罰│
│                │                │                │  金刑之最低罰金數│
│                │                │                │  額僅為銀元1 元，│
│                │                │                │  即令提高倍數後，│
│                │                │                │  亦遠較刑法修正後│
│                │                │                │  之最低數額（新臺│
│                │                │                │  幣1,00 0元）為低│
│                │                │                │  ，且較修正後最低│
│                │                │                │  罰金數額適用修正│
│                │                │                │  後刑法第67條減輕│
│                │                │                │  後之金額為低，故│
│                │                │                │  整體觀察，仍以行│
│                │                │                │  為時法較有利於被│
│                │                │                │  告。            │
├────────┼────────┼────────┼─────────┤
│刑法第74條緩刑  │受2 年以下有期徒│受2 年以下有期徒│(一)適用新法。      │
│                │刑、拘役或罰金之│刑、拘役或罰金之│(二)有關緩刑之規定，│
│                │宣告，而有左列情│宣告，而有下列情│  犯罪在新法施行前│
│                │形之一，認以暫不│刑之一，認以暫不│  ，新法施行後裁判│
│                │執行為適當者，得│執行為適當者，得│  ，緩刑之宣告，應│
│                │宣告2 年以上5 年│宣告2 年以上5 年│  適用新法第74條之│
│                │以下之緩刑，其期│以下之緩刑，其期│  規定（最高法院95│
│                │間自裁判確定之日│間自裁判確定之日│  年度第8次刑事庭 │
│                │起算：一、未曾受│起算：一、未曾因│  會議決議參照）。│
│                │有期徒刑以上刑之│故意犯罪受有期徒│                  │
│                │宣告者。二、前受│刑以上刑之宣告者│                  │
│                │有期徒刑以上刑之│。二、前因故意犯│                  │
│                │宣告，執行完畢或│罪受有期徒刑以上│                  │
│                │赦免後，5 年以內│刑之宣告，執行完│                  │
│                │未曾受有期徒刑以│畢或赦免後，5 年│                  │
│                │上刑之宣告者。  │以內未曾因故意犯│                  │
│                │                │罪受有期徒刑以上│                  │
│                │                │刑之宣告。緩刑宣│                  │
│                │                │告，得斟酌情形，│                  │
│                │                │命犯罪行為人為下│                  │
│                │                │列各款事項：一、│                  │
│                │                │向被害人道歉。二│                  │
│                │                │、立悔過書。三、│                  │
│                │                │向被害人支付相當│                  │
│                │                │數額之財產或非財│                  │
│                │                │產上之損害賠償。│                  │
│                │                │四、向公庫支付一│                  │
│                │                │定之金額。五、向│                  │
│                │                │指定之公益團體、│                  │
│                │                │地方自治團體或社│                  │
│                │                │區提供40小時以上│                  │
│                │                │240 小時以下之義│                  │
│                │                │務勞務。六、完成│                  │
│                │                │戒癮治療、精神治│                  │
│                │                │療、心理輔導或其│                  │
│                │                │他適當之處遇措施│                  │
│                │                │。七、保護被害人│                  │
│                │                │安全之必要命令。│                  │
│                │                │八、預防再犯所為│                  │
│                │                │之必要命令。前項│                  │
│                │                │情形，應附記於判│                  │
│                │                │決書內。第2 項第│                  │
│                │                │3 款、第4 款得為│                  │
│                │                │民事強制執行名義│                  │
│                │                │。緩刑效力不及於│                  │
│                │                │從刑與保安處分之│                  │
│                │                │宣告。          │                  │
├────────┴────────┴────────┴─────────┤
│綜合全部罪刑之結果而為比較，適用修正後刑法第33條第5 款罰金最低額、第28條│
│共同正犯、第67條罰金之減輕等規定，並非較有利於被告，依刑法第2 條第1 項規│
│定，均應適用修正前刑法第33條第5 款、第28條、第67條等規定；刑法第59條酌減│
│其刑，為法院就刑之裁量及酌減審認標準之明文化，非屬法律之變更，以上均不生│
│新舊法比較之問題，均應適用新法。至緩刑之宣告部分，係依裁判時之情狀為考量│
│標準，應逕適用裁判時之法律，無須比較新舊法，附此敘明。                  │
└────────────────────────────────────┘


司法院資訊處製作；財團法人民間司法改革基金會備份。
